臺灣雲林地方法院刑事判決　　　　　　　95年度訴緝字第41號
公　訴　人　臺灣雲林地方法院檢察署檢察官
被　　　告　乙○○
　　　　　　　　　　國民
上列被告因違反洗錢防制法等案件，經檢察官提起公訴（92年度
偵字第2268號），於本院準備程序進行中，被告就被訴事實為有
罪之陳述，經合議庭裁定由法官一人獨任進行簡式審判程序，判
決如下：
    主  文
乙○○幫助意圖為自己不法之所有，以詐術使人將本人之物交付
，累犯，處有期徒刑捌月。
    犯罪事實及證據名稱
一、犯罪事實：
    乙○○前因詐欺案件，經本院於民國89年10月03日，以89年
    度訴字第17號判決判處有期徒刑1 年2 月確定，並於90年03
    月22日執行完畢。其明知金融帳戶為個人理財工具，申請開
    設金融帳戶並無任何特殊之限制，一般民眾皆可以存入最低
    開戶金額之方式申請之，且一個人可以在不同之金融機構申
    請多數之存款帳戶使用，取得甚易，而可預見時下以電話詐
    騙促使被害人以操作銀行自動付款機詐取金錢之行為甚為猖
    獗，且廣為媒體報導，並經政府有關機關呼籲，不要受騙。
    依一般人之社會生活經驗，苟不以自己名義申請開戶，卻向
    不特定人蒐集大量他人之帳戶供己使用，其目的極可能利用
    該帳戶供作非法詐財之用，又對出售帳戶供他人使用雖無必
    然遭該他人利用為遂行詐欺犯罪之確信，但因失業缺錢花用
    ，於91年01月間，在雲林縣斗六市某夜市認識蔡榮祥，蔡榮
    祥向其表示欲購買護照、郵局存摺及提款卡，竟仍以蔡榮祥
    縱持以犯罪亦不違本意，而基於幫助蔡榮祥詐欺取財之不確
    定犯意，於91年11月中旬某日，在雲林縣斗六市某處夜市，
    將其在雲林縣斗六市永安郵局（以下稱永安郵局）所開設帳
    號000000000000000 號帳戶之存摺、提款卡、密碼，以新臺
    幣（下同）3,000 元之代價出售予蔡榮祥，並於同年12月31
    日依蔡榮祥指示，向永安郵局申設上開帳戶之郵政劃撥業務
    。嗣蔡榮祥或輾轉取得乙○○所開立帳戶之存摺、提款卡、
    密碼之詐騙集團，基於意圖為自己不法所有之犯意，先於92
    年02月10日，在中國時報刊登「誠泰銀行東臺南分行信用貸
    款，葉專員連絡電話0000000000」廣告，適丙○○因從事信
    用卡推銷業務，負責為申辦信用卡之申請人代辦信用貸款，
    遂依上開廣告所載電話與自稱「葉專員」之姓名年籍不詳之
    人（以下稱自稱「葉專員」之人）聯絡，自稱「葉專員」之
    人表示須先繳交借款合約書工本費、放款對保開辦費、年徵
    費等費用後才能貸款，丙○○即依其指示，先後於92年02月
    17日、18日、19日、20日、21日，接續至臺南市○○路郵局
    劃撥11次款項，金額共計102,100 元，匯入乙○○上開帳戶
    ，丙○○所匯入款項旋遭提領一空，丙○○於同年月21日下
    午02時許，依約至臺南市○○路509 號誠泰銀行東臺南分行
    欲辦理對保及放款時，因自稱「葉專員」之人始終未出現，
    才發現受騙上當，而報警處理，循線查獲乙○○。
二、證據名稱：
(一)、被害人丙○○於警詢之陳述筆錄。
(二)、被害人丙○○所提出之郵政劃撥儲金存款收據影本11紙。
(三)、被告在永安郵局帳號000000000000000 號帳戶之郵政劃撥儲
    金帳戶對帳單、儲金帳戶交易明細表各1 份。
(四)、被告入出境查詢結果1紙。
(五)、中華郵政全球資訊網查詢資料1份。
(六)、被告於檢察官面前之供述筆錄。
(七)、被告於本院審理時之自白。
(八)、刑法上之故意，區分直接故意（確定故意）與間接故意（不
    確定故意），「行為人對於構成犯罪之事實，明知並有意使
    其發生者」為直接故意，「行為人對於構成犯罪之事實，預
    見其發生而其發生並不違背其本意者」為間接故意；又金融
    帳戶為個人理財之工具，申請開設金融帳戶並無任何特殊之
    限制，一般民眾皆能自由申請開戶，並得同時在不同金融機
    構申請多數存款帳戶使用，乃眾所周知之事實，依一般人之
    社會生活經驗，倘係合法收入，本可自行向金融行庫開戶使
    用，而無庸向他人借用帳戶之必要；苟不以自己名義申請開
    戶，反以不正方式向不特定人取得他人之金融機構帳戶使用
    ，衡情應能懷疑其目的在於詐欺取得他人財物，且利用不實
    之訊息以詐欺取財之犯罪類型層出不窮，該等犯罪多數均係
    利用人頭帳戶作為匯款帳戶，並經媒體廣為披載，被告行為
    時已滿43歲，學歷為小學肄業，係成年且有相當智識之人，
    其前亦因提供向金融機構申領之支票及印章幫助詐騙集團詐
    欺，已遭本院判處徒刑1 年2 月確定，並已執行完畢，是其
    對於社會上利用人頭帳戶從事詐財之犯罪情事及提供銀行帳
    戶常遭詐騙集團作為犯罪使用之情，均無諉為不知之理，是
    被告對於該詐騙集團實施詐欺取財之犯行應可預見，且被告
    對於該詐騙集團成員利用渠所申請之銀行帳戶向被害人詐欺
    取財之犯行，並無違背其本意，依刑法第13條第2 項之規定
    ，亦應以故意論。
    本件事證明確，被告犯行洵堪認定。
三、論罪科刑之理由：
(一)、行為後法律有變更者，適用行為時之法律。但行為後之法律
    有利於行為人者，適用最有利於行為人之法律，現行刑法第
    2 條第1 項定有明文。被告行為後，刑法業於94年01月07日
    修正，於94年02月02日公布，並於95年07月01日施行，是本
    件被告行為後，法律已有變更。又參酌最高法院95年05月23
    日第8 次刑事庭會議決議，現行刑法第2 條第1 項之規定，
    係規範行為後法律變更所生新舊法律比較適用之準據法，於
    新刑法施行後，應適用新刑法第2 條第1 項之規定，本於統
    一性及整體性原則，綜其全部罪刑之結果，為「從舊從輕」
    之比較。本案關於新舊法比較及法律之適用，均詳如附表所
    示。
(二)、刑法上之幫助犯，係指以幫助之意思，對於正犯資以助力，
    而未參與實施犯罪之行為者而言（參照最高法院49年度臺上
    字第77號判例要旨）。被告基於幫助之犯意，提供永安郵局
    上開帳戶之存摺、提款卡、密碼予蔡明祥之行為，既非詐欺
    取財罪之犯罪構成要件行為，更查無任何證據足資證明被告
    與自稱「葉專員」之人間有何共同詐欺取財之犯意聯絡或行
    為分擔，足認被告應僅係幫助行為，尚未達到共犯之參與程
    度，應認其所為係幫助犯而非正犯行為，是核被告所為，係
    犯刑法第30條第1 項、第339 條第1 項詐欺取財罪之幫助犯
    。起訴書指被告上開所為另犯洗錢防制法第9 條第1 項洗錢
    罪之幫助犯，惟公訴檢察官認幫助洗錢罪嫌因主嫌部分證據
    不足，減縮該部分法條，只主張幫助詐欺，業經公訴檢察官
    到庭說明如上，並減縮幫助洗錢罪之起訴法條，就此部分本
    院自毋庸再予審理。
(三)、乙○○前因詐欺案件，經本院於89年10月03日，以89年度訴
    字第17號判決判處有期徒刑1 年2 月確定，並於90年03月22
    日執行完畢，有臺灣高等法院被告前案紀錄表在卷可稽，被
    告於有期徒刑執行完畢後，5 年內再故意犯本件有期徒刑以
    上之罪，為累犯，應依刑法第47條第1 項規定，加重其刑，
    有關累犯之新舊法適用問題，亦如附表所示。
(四)、又被告係幫助自稱「葉專員」之人犯前開詐欺取財罪，應依
    刑法第30條第2 項之規定，按正犯之刑減輕之，並先加後減
    之。有關幫助犯之新舊法適用問題，詳如附表所示。
(五)、本院審酌被告前將向金融機構申領之支票、印章交付詐欺集
    團使用，涉犯幫助長業詐欺取財犯行，經本院判處徒刑確定
    ，已有詐欺之犯罪前科，有臺灣高等法院被告前案紀錄表在
    卷可按，素行不佳，竟又於執行完畢未久，即因貪圖小利，
    再度提供個人申請開立之銀行帳戶予詐騙集團作為詐欺取財
    之匯款帳戶使用，助長犯罪之不良風氣，幫助犯罪者隱匿真
    實身份，增加檢警犯罪偵查之困難性，使不肖之徒透過媒體
    資訊，爭相倣傚，藉此手段詐財，日益猖獗，致使受害民眾
    不斷增加，應對被告再度提供人頭帳戶予詐騙集團使用之行
    為，科以較重之刑罰，適度加以懲誡，否則無法遏止詐騙之
    歪風，惟因被告本身並未實際參與詐欺取財之犯行，可責難
    性較為輕微，且被告犯罪後已坦承犯行，犯後態度良好，被
    告出售存摺，獲利僅3,000 元，犯罪所得不多，被害人受騙
    之金額合計僅102,100 元，暨被告為小學肄業，教育程度不
    高，平日以打零工維生，已離婚，無子女，但須扶養一名罹
    病之哥哥等一切情狀，量處如主文所示之刑。
四、應適用之法律：
(一)、刑事訴訟法第273 條之1 第1 項、第299 條第1 項前段、第
    310 條之2 、第454 條。
(二)、刑法第2 條第1 項前段、第30條、第339 條第1 項、第47條
    第1 項，罰金罰鍰提高標準條例第1 條前段，判決如主文。
本案經檢察官甲○○到庭執行職務。
中　　華　　民　　國　　96　　年　　1 　　月　  11  　日
                   刑事第四庭  法  官  李秋瑩
以上正本證明與原本無異。
如不服本判決，應於判決送達後10日內向本院提出上訴狀（須附
繕本。）
                               書記官　邱明通
中　　華　　民　　國　　96　　年　　1 　　月　　11　　日
附錄本案論罪科刑法條全文：
中華民國刑法第339條
意圖為自己或第三人不法之所有，以詐術使人將本人或第三人之
物交付者，處5 年以下有期徒刑、拘役或科或併科1 千元以下罰
金。
以前項方法得財產上不法之利益或使第三人得之者，亦同。
前二項之未遂犯罰之。
附表
┌────────┬────────┬────────┬────────┐
│法        條    │修正前規定      │修正後規定      │新舊法之適用    │
├────────┼────────┼────────┼────────┤
│刑法第339 條第1 │罰金罰鍰提高標準│刑法施行法第1 條│(一)適用舊法。    │
│項法定刑關於罰金│條例第1 條前段之│之1 規定：「中華│(二)本件被告所犯刑│
│部分：罰金罰鍰提│規定：「依法律應│民國94年01月07日│法第339 條第1 項│
│高標準條例第1 條│處罰金、罰鍰者，│刑法修正施行後，│之罪法定刑有罰金│
│前段、現行法規所│就其原定數額得提│刑法分則編未修正│刑（銀元1,000 元│
│定貨幣單位折算新│高為2 倍至10倍。│之條文定有罰金者│以下），且為刑法│
│臺幣條例第2 條、│」              │，自94年01月07日│分則編未修正之條│
│刑法第33條第5 款│現行法規所定貨幣│刑法修正施行後，│文而定有罰金刑者│
│                │單位折算新臺幣條│就其所定數額提高│，於刑法施行法第│
│                │例第2 條規定：「│為30倍，但72年06│1 條之1 修正增訂│
│                │現行法規所定金額│月26日到94年01月│前，其貨幣單位為│
│                │之貨幣單位為圓、│07日新增或修正之│銀元，是被告所犯│
│                │銀元或元者，以新│條文，就其所定數│刑法第339 條第1 │
│                │臺幣元之3 倍折算│額提高為3 倍。」│項之罪，法定刑罰│
│                │之。」          │刑法第33條第5 款│金部分，依修正後│
│                │刑法第33條第5 款│規定：「罰金：新│刑法施行法第1條 │
│                │規定：「罰金：1 │臺幣1,000 元以上│之1 、修正後刑法│
│                │元以上。」      │，以百元計算之。│第33條第5 款之規│
│                │                │」              │定，所得科處之最│
│                │                │                │高額為新臺幣30,0│
│                │                │                │00 元 ，最低額為│
│                │                │                │新臺幣1,000 元，│
│                │                │                │惟依被告行為時之│
│                │                │                │罰金罰鍰提高標準│
│                │                │                │條例第1 條前段、│
│                │                │                │修正前刑法第33條│
│                │                │                │第5 款罰金刑之提│
│                │                │                │高標準，於適用罰│
│                │                │                │金罰鍰提高標準條│
│                │                │                │例第1 條前段及現│
│                │                │                │行法規所定貨幣單│
│                │                │                │位折算新臺幣條例│
│                │                │                │第2 條規定換算為│
│                │                │                │新臺幣時，最高額│
│                │                │                │雖與新法相同，然│
│                │                │                │最低額僅新臺幣3 │
│                │                │                │元。比較修正前後│
│                │                │                │之刑法法律，修正│
│                │                │                │後刑法第33條第5 │
│                │                │                │款規定對被告並非│
│                │                │                │較為有利，依刑法│
│                │                │                │第2 條第1 項前段│
│                │                │                │規定，應適用修正│
│                │                │                │前刑法第33條第5 │
│                │                │                │款規定。        │
├────────┼────────┼────────┼────────┤
│刑法第30條      │幫助他人犯罪者，│幫助他人實行犯罪│(一)適用新法。    │
│幫助犯          │為從犯。雖他人不│行為者，為幫助犯│(二)第30條第1 項、│
│                │知幫助之情者，亦│。雖他人不知幫助│第2 項幫助犯之規│
│                │同。            │之情者，亦同。  │定，僅作定義修正│
│                │從犯之處罰，得按│幫助犯之處罰，得│，使法律適用更為│
│                │正犯之刑減輕之。│按正犯之刑減輕之│明確，非法律變更│
│                │                │。              │，自不生新舊法比│
│                │                │                │較問題，無現行刑│
│                │                │                │法第2 條第1 項之│
│                │                │                │適用，應適用新法│
│                │                │                │。              │
├────────┼────────┼────────┼────────┤
│刑法第47條      │受有期徒刑之執行│受徒刑之執行完畢│(一)適用新法。    │
│累犯            │完畢，或受無期徒│，或一部之執行而│(二)被告前因詐欺案│
│                │刑或有期徒刑一部│赦免後，五年以內│件，於89年10月03│
│                │之執行而赦免後，│故意再犯有期徒刑│日經本院以89年度│
│                │五年以內再犯有期│以上之罪者，為累│訴字第17號判決判│
│                │徒刑以上之罪者，│犯，加重本刑至二│處有期徒刑1 年2 │
│                │為累犯，加重本刑│分之一。第98條第│月確定，並於90年│
│                │至二分之一。    │2 項關於因強制工│03月22日執行完畢│
│                │                │作處分之執行完畢│，有臺灣高等法院│
│                │                │或一部之執行而免│被告前案紀錄表在│
│                │                │除後，五年以內故│卷可參，被告於有│
│                │                │意再犯有期徒刑以│期徒刑執行完畢後│
│                │                │上之罪者，以累犯│，5 年以內再故意│
│                │                │論。            │犯本件有期徒刑以│
│                │                │                │上之罪，不論依修│
│                │                │                │正前之刑法第47條│
│                │                │                │，或修正後之刑法│
│                │                │                │第47條第1 項之規│
│                │                │                │定，均構成累犯，│
│                │                │                │對被告而言並無有│
│                │                │                │利或不利之情形，│
│                │                │                │不生新舊法比較之│
│                │                │                │問題，應逕依裁判│
│                │                │                │時之現行刑法第47│
│                │                │                │條第1 項規定，論│
│                │                │                │以累犯，加重其刑│
│                │                │                │（最高法院95年度│
│                │                │                │臺上字第7241號判│
│                │                │                │決要旨參照）。  │
├────────┴────────┴────────┴────────┤
│綜合比較結果：本件被告之犯行，經綜合全部罪刑之比較，應以舊法較有利於被│
│告，故本案應一體適用舊刑法。（刑法第30條並非法律變更，刑法第47條累犯於│
│本案亦無新舊法比較之問題，均一律適用新法。）                          │
└───────────────────────────────────┘
